【裁判字號】    97,訴,434
【裁判日期】    980407
【裁判案由】    毒品危害防制條例
【裁判全文】
臺灣宜蘭地方法院刑事判決               97年度訴字第434號
公  訴  人  臺灣宜蘭地方法院檢察署檢察官
被      告  甲○○
選任辯護人  柯士斌律師
上列被告因毒品危害防制條例案件，經檢察官提起公訴（97年度
毒偵字第674號），本院判決如下：
    主  文
甲○○無罪。
    理  由
一、公訴意旨略以：被告甲○○曾因施用毒品案件，經送執行強
    制戒治後，已於民國96年12月25日強制戒治執行完畢釋放，
    並經臺灣宜蘭地方法院檢察署檢察官於97年1月4日以97年度
    戒毒偵字第1號案件為不起訴處分確定。5年內，竟不知悔改
    ，復於97年7月5日晚上8時9分許回溯72小時內之某不詳時間
    ，在不詳處所，施用第一級毒品海洛因1次；嗣於97年7月5
    日經警採集其尿液送慈濟大學濫用藥物檢驗中心檢驗結果，
    發現呈嗎啡陽性反應，始查知上情。因認被告涉犯毒品危害
    防制條例第10條第1項之施用第一級毒品罪嫌云云。
二、按犯罪事實應依證據認定之，無證據不得認定犯罪事實﹔不
    能證明被告犯罪者，應諭知無罪之判決，刑事訴訟法第154
    條第2項、第301條第1項分別定有明文。又刑事訴訟法第161
    條第1項規定，檢察官就被告犯罪事實，應負舉證責任，並
    指出證明之方法。因此，檢察官對於起訴之犯罪事實，應負
    提出證據及說服之實質舉證責任。倘其所提出之證據，不足
    為被告有罪之積極證明，或其闡明之證明方法，無從說服法
    官以形成被告有罪之心證，基於無罪推定之原則，自應為被
    告無罪判決之諭知（最高法院92年臺上字第128號判例要旨
    參照）。
三、公訴人據以認定被告涉犯毒品危害防制條例第10條第1項之
    施用第一級毒品罪嫌，係以：（一）應受尿液檢驗人尿液檢
    體採集送驗紀錄表。（二）慈濟大學濫用藥物檢驗中心檢驗
    總表。（三）臺灣宜蘭地方法院檢察署刑案資料查註紀錄表
    、97年度戒毒偵字第1號案件之不起訴處分書、法務部全國
    檢察官線上查詢刑案人犯在監所最新資料報表等作為論據。
    惟被告堅詞否認有上開犯行，辯稱：於97年7月2日12時33分
    因急性支氣管炎、急性上呼吸道感染、慢性肝炎，曾赴宜蘭
    縣礁溪鄉○○路○段429號杏和醫院急診，服用藥物多日，經
    向醫院查詢，其中藥品B.M.SYRUP含有嗎啡成分，故可能因
    此尿液中含有嗎啡成分，其未施用海洛因，否則也不會於同
    年月5日主動去驗尿等語。
四、經查：
（一）被告確於97年7月2日因咳嗽全身酸痛無力2～3天仍感不適
      ，故到杏和醫院急診之事實，業據提出該院出具之急診病
      歷醫囑單、診斷證明書、血液常規檢查報告單、一般生化
      檢驗報告單各1份為據（詳本院卷第22至25頁），復經本
      院函詢上開醫院查明屬實，有該院97年10月20日杏和（九
      十七）法院字第010號函及相關病歷資料在卷可稽（詳本
      院卷第36至45頁）。是被告所辯曾於97年7月2日至杏和醫
      院急診，顯非虛妄。
（二）本院經向杏和醫院函詢被告於97年7月2日前往該院就醫之
      紀錄，且所開立藥物是否含有嗎啡成分等情，該醫院函覆
      稱: 「經查游先生之處方藥品之一B.M藥水有鎮咳、袪痰
      的效果，藥品名是複方甘草合劑，其Opium camphor tinc
      ture成分中每1c.c.含0.12c.c.的嗎啡成分，醫師開立三
      天份藥水，每次服用10c.c.，每天三次服用共計90c.c.。
      病患是否依處方指示服用不得而知，也無法判斷是否因該
      項藥品而導致病患驗尿結果呈嗎啡陽性反應。」等語，有
      前述該院函文及相關病歷資料附卷可參。
（三）嗣本院再將被告於97年7月5日晚上8時9分許所採集之尿液
      檢送法務部調查局檢驗，並函詢被告倘自97年7月2日起，
      依杏和醫院醫師所開立之處方服用，是否會導致其本件所
      採尿液會呈嗎啡陽性反應乙節，據該局函覆稱: 「一、送
      驗尿液經檢驗結果為嗎啡陽性反應；甲基安非他命陰性反
      應；MDMA陰性反應；MDA陰性反應；MDEA陰性反應。二、
      來函詢問有關尿液毒品檢驗問題，答覆如下：（一）依據
      衛署藥製字第028606號『"景德"複方甘草合劑』仿單內容
      所示（該仿單係貴院於97.12.29補傳真之文件，因來函附
      件杏和醫院函影本說明2關於藥品成分：『複方甘草合劑
      其Opium camphor tincture成分中每lcc含有0.12cc的嗎
      啡成分』，其部分內容有誤，經本局97.12.26電詢貴院，
      貴院乃於97.12.29傳真杏和醫院所提供關於該藥品『"景
      德"複方甘草合劑仿單』乙份）：『每lmL"景德"複方甘草
      合劑含有0.l2mL的Opium camphor tincture（阿片樟腦酊
      ）成分』（編為[1]類資料），經查中華藥典第四版p581
      關於Camphorated Opium Tincture（阿片樟腦酊）之說明
      ，每lOOmL阿片樟腦酊含有45~55mg之無水嗎啡，即每lmL
      阿片樟腦酊含有0.4~0.55mg 之無水嗎啡（編為[2]類資料
      ），綜合[1]及[2]類資料，可換算為：每lmL"景德"複方
      甘草合劑含有0.054mg~0.066mg的嗎啡成分，本案被告每
      次服用l0cc（或mL），即表示每次服用之嗎啡劑量為0.54
      mg~ 0.66mg。另，依據文獻（Journal of Analytical To
      xico logy,Vol.30,May 2006 p225-231）之研究，連續服
      用複方甘草合劑40小時（3次/天，l次/8小時，5cc/次）
      ，其每次服用劑量經換算後為0.66~0.69mg，與本案每次
      服用藥水中嗎啡含量（0.54mg~0.66mg）相近，且於停止
      用藥後8小時至24小時所採尿液，其尿液嗎啡濃度小於100
      0ng/mL、可待因濃度小於500ng/mL；惟該文獻係一般性供
      參考之原則，仍可能存在個案之差異。（二）本案被告就
      診時間為97年7月2日12時33分，採尿時間為97年7月5日20
      時09分。倘被告確實依醫囑連續服用3天，就診時間服用
      第1次（劑），依早、中、晚服用頻率，每天服用3次，最
      後l次服用時間則為97年7月5日早上（06：00至12：00之
      間），距採尿時間為8小時至14小時，即停止用藥後8小時
      至14小時所採尿液，由來函附件之檢驗結果，其尿液嗎啡
      濃度為834ng/mL、可待因濃度為119ng/mL；若依前揭文獻
      所載，於停止用藥後8小時至24小時所採尿液，其尿液嗎
      啡濃度小於1000ng/mL、可待因濃度小於500 ng/mL之結果
      研判；不排除為服用該複方甘草劑所致。」，是本案被告
      所述其可能因服用「"景德"複方甘草合劑」，以致有尿液
      有嗎啡及可待因陽性反應且其並未施用第一級毒品海洛因
      之辯解，尚非全然無據。況被告前因違反毒品危害防制條
      例案件戒治完畢後，須定期前往警察機關報到接受採尿，
      以一般人體海洛因代謝速率為26小時之情形以觀，茍被告
      確有施用海洛因之行為，大可在前往報到驗尿前1、2日暫
      時停止施用，或藉故拖延1、2日再前往報到驗尿，即可避
      免因驗尿結果而遭查獲之風險，衡情實無甫於經施用毒品
      後仍按時報到接受採尿而自曝犯行之理。從而被告辯稱因
      曾於採尿前有服用「"景德"複方甘草合劑」藥物才導致有
      嗎啡陽性反應等語，尚難認為子虛。而公訴人僅據上開尿
      液檢驗結果即為本件公訴之提起，並未對被告進行訊問，
      以查明上開尿液檢驗結果有無係因施用毒品以外原因所致
      之可能性，復未能提出其他足將前開對於被告有利之合理
      情況予以排除之積極事證，自難僅憑上開慈濟大學濫用藥
      物檢驗中心檢驗總表，逕為推認被告於採尿前必有施用第
      一級毒品海洛因之犯行。
五、綜上，公訴人所提出之證據並無法證明被告確有施用第一級
    毒品海洛因之犯行。此外，復查無其他積極證據，足資證明
    被告確有公訴人所指之上開犯行，揆諸首揭規定及說明，本
    案既不能證明被告犯罪，即應為無罪判決之諭知，以免冤抑
    。
六、據上論斷，應依刑事訴訟法第301條第1項，判決如主文。
本案經檢察官郭欣怡到庭執行職務
中    華    民    國    98    年    4     月    7     日
                  刑事第三庭審判長法  官  林惠玲
                                  法  官  蘇錦秀
                                  法  官  張育彰
以上正本證明與原本無異。
如不服本判決應於收受送達後十日內向本院提出上訴書狀，並應
敘述具體理由；其未敘述上述理由者，應於上訴期間屆滿後二十
日內向本院補提理由書 (均須按他造當事人之人數附繕本)「切
勿逕送上級法院」。
                                  書記官  陳靜宜
中    華    民    國    98    年    4     月    7     日


司法院資訊處製作；財團法人民間司法改革基金會備份。
